臺灣臺北地方法院民事判決 
110年度重家繼訴字第1號
原      告  程鼎華  

            程鼎鈞  
共      同
訴訟代理人  黃世芳律師
被      告  程良瑞  

訴訟代理人  黃匡麒律師
被      告  程良興  


訴訟代理人  吳俊達律師
            陳柏帆律師
上列當事人間請求分割遺產等事件，本院於民國111年6月16日言
詞辯論終結，判決如下：
    主    文
兩造就被繼承人程張香卿所遺如附表甲所示之遺產，應按附表甲
分割方法欄所示分割。
訴訟費用由原告及被告程良瑞各負擔五分之二，餘由被告程良興
負擔。
    事實及理由
甲、程序事項
    按訴狀送達後，原告不得將原訴變更或追加他訴；但請求之
    基礎事實同一或有擴張或減縮應受判決事項之聲明者，不在
    此限。民事訴訟法第255條第1項第2、3款分別定有明文。上
    開規定，依家事事件法第51條規定於家事訴訟事件準用之。
    本件原告起訴聲明為:㈠被告程良興就被繼承人程張香卿如附
    表一所示遺產所為繼承登記應予塗銷，由原告程鼎華、程鼎
    鈞、被告程良瑞依附表二所示應有部分比例登記為分別共有
    。㈡原告程鼎華、程鼎鈞、被告程良瑞公同共有如附表三所
    示被繼承人程張香卿之遺產，依附表三應有部分比例分割為
    分別共有。㈢兩造公同共有如附表四所示被繼承人程張香卿
    之遺產，依附表四應有部分比例分割為分別共有。㈣被繼承
    人程張香卿所遺如附表五所示之遺產分割如附表五分割方法
    欄所示。嗣於民國110年4月13日以民事準備二狀，變更訴之
    聲明為:㈠兩造就被繼承人程張香卿所遺如附表所示之遺產，
    應按附表之分割方法欄所示分割。㈡訴訟費用由兩造依應繼
    分比例負擔(見本院卷一第398頁)。查原告起訴聲明及110年
    4月13日變更聲明，係基於同一基礎事實，於法並無不合。
    又民法第1164條規定之遺產分割，其目的係為廢止全部遺產
    公同共有關係，法院為裁判分割時，法院得審酌共有物性質
    、經濟效用等因素為分割，而不受共有人主張拘束，故就當
    事人關於遺產範圍、分割方法主張之變更、增減，均屬補充
    或更正法律或事實上之陳述，尚非訴之變更、追加，是原告
    對於遺產範圍主張之變更、增減，屬更正事實上之陳述，非
    屬訴之變更、追加，自應准許。
乙、實體事項
壹、原告方面:
一、聲明:　　
　㈠兩造就被繼承人程張香卿所遺如附表所示之遺產，應按附表
    之分割方法欄所示分割。
  ㈡訴訟費用由兩造依應繼分比例負擔。　
二、陳述:
　㈠被繼承人程張香卿於108年6月7日死亡，遺有附表所示之遺產
    ，其法定繼承人為長子程炎山、次子即被告程良瑞、三子即
    被告程良興，因程炎山於繼承開始前之98年11月16日死亡，
    依民法第1140條規定，程炎山之應繼分由程炎山之子即原告
    程鼎華、程鼎鈞代位繼承，因此兩造應繼分比例為原告程鼎
    華、程鼎鈞各6分之1，被告程良瑞、程良興各3分之1。
　㈡被繼承人程張香卿於89年9月9日立有代筆遺囑，遺囑記載「
    本立遺囑人程張香卿謹於中華民國八十九年九月九日邀請見
    證人劉光傑、魯敏慧、蕭鳳遊等為見證人，劉光傑為代筆人
    ，書立本代筆遺囑：本人百年以後，本人名下所有坐落臺北
    市○○○路○段00號2樓房屋1戶（包括基地持分）、同上路段10
    7巷5弄4號4樓房屋1戶（包括基地持分），由長子程炎山、
    次子程良瑞共同繼承（各繼承房地所有權2分之1），以上遺
    囑內容經本人認可無誤」等文字，依上開遺囑指定分割方法
    ，附表甲編號1至4所示之不動產應由程炎山(由原告代位繼
    承)及被告程良瑞各繼承2分之1，自應以遺囑所定方式繼承
    ，被告程良興並無繼承權利。
　㈢被繼承人程張香卿遺有附表甲所示遺產，其中附表甲編號7臺
    北光武郵局存款，繼承開始時餘額為新臺幣(下同)794,123
    元，詎被告程良瑞於繼承開始後，擅自於108年6月10日提領
    現金8萬、30萬元、於108年6月13日提領現金214,000元、於
    108年6月14日提領現金200,100元，總計提領794,100元，尚
    餘23元及其孳息。
　㈣被告程良瑞主張其所提領上開金額，係用以支付被繼承人程
    張香卿喪葬費用716,155元，原告同意喪葬費用由被告程良
    瑞提領款項中扣抵。是被告程良瑞提領金額扣除其所支出之
    喪葬費用後，尚餘77,945元(計算式794,100元-716,155元=7
    7,945元)，此部分為被繼承人程張香卿對被告程良瑞之債權
    ，應計入遺產範圍分配，即附表甲編號11。
　㈤被告程良瑞主張遺產債務應增列被繼承人程張香卿生前出租
    房屋予他人，對承租人負有返還押金債務138,000元(即附表
    甲編號9)，此部分不爭執。
　㈥系爭代筆遺囑有侵害被告程良興之特留分，於繼承開始時遺
    產總價值為55,611,894元，被告程良興之特留分為其應繼分
    之2分之1，故配告程良興特留分為9,268,649元(55,611,894
    元×1/6=9,268,649)。又因遺囑指定分割方法，是被告程良
    興對附表甲編號1至4不動產無繼承權利，僅就編號5至10之
    遺產有應繼分之3分之1繼承權，因此被告程良興因繼承所得
    遺產價額為1,839,708元(計算式:223,712元+5,342,974元+7
    94,123元+12,470元-138,000元-716,155元=5,519,124元。5
    ,519,124元×1/3=1,839,708元)。被告程良興特留分總額減
    去繼承所得價額，其特留分受侵害之價額為7,428,941元(計
    算式:9,268,649元-1,839,708元=7,428,941元)。
　㈦就上開被告程良興特留分受侵害部分，原告二人與被告應依
    彼此間繼承之比分擔，是原告程鼎華、程鼎鈞應各負擔4分
    之1，即1,857,235元(計算式:7,428,941元×1/4=1,857,235
    ，元以下四捨五入)。被告程良瑞應負擔2分之1，即3,714,4
    71元(計算式:7,428,941元×1/2=3,714,471元，元以下四捨
    五入)。
　㈧分割方法:附表甲編號1至4應依遺囑所定方式，由原告代位繼
    承程炎山之2分之1權利，故原告依各4分之1、被告程良瑞繼
    承2分之1之比例分割為分別共有。附表甲編號7至11之遺產
    ，亦由兩造依應繼分比例負擔。　
  ㈨就原告應負擔被告程良興特留分受侵害價額，原告願以繼承
    附表甲編號5、6房地持分歸予被告程良興，用以抵付應給付
    予被告程良興之特留分受侵害之價額。附表甲編號5、6價值
    為5,566,686元(計算式:223,712元+5,342,974元=5,566,686
    元)，原告程鼎華、程鼎鈞依其繼承持分各6分之1計算，持
    分價值為927,781元(計算式:5,566,686元×1/6=927,781元)
    ，用以抵付原告應各給付被告程良興特留分後，原告程鼎華
    及程鼎鈞應各給付被告程良興929,454元(計算式:1,857,235
    元-927,781元=929,454元)。故主張附表甲編號5、6原告可
    分得持分部分，由被告程程良興繼承，原告再各給付929,45
    4元給被告程良興補償其受侵害特留分部分。
貳、被告程良瑞方面:
一、聲明:
  ㈠原告之訴駁回。
  ㈡訴訟費用由原告負擔。
二、陳述:
  ㈠對被繼承人程張香卿遺有附表甲所示之遺產不爭執。
　㈡被告程良瑞固有自附表甲編號7臺北郵局帳戶中領出794,100
    元，然其中716,155元係用以支付被繼承人程張香卿之喪葬
    費用，有單據可證，此部分應由遺產支出。
　㈢故被繼承人程張香卿可供分配之遺產，應先扣除喪葬費用71
    萬6,155元，並加計押金返還債務13萬8,000元。　
　㈣被告程良瑞同意繼承開始時遺產總額為55,611,894元，被告
    程良興得主張之特留分金額為9,268,649元。　
參、被告程良興方面:
一、聲明:
  ㈠原告之訴駁回。
  ㈡訴訟費用由原告負擔。
二、陳述:
  ㈠依最高法院105年度台上字第2326號、109年度台上字第29號
    裁定要旨，代筆遺囑需經立遺囑人口述遺囑要旨，如僅以點
    頭、搖頭或「嗯」其他動作示意表達，或無法清楚口述其遺
    囑意旨，皆不符合民法第1194條口述遺囑要件。被繼承人程
    張香卿餘81年間經宏恩醫院診斷，罹患「糖尿病併發腦部中
    風」致其大腦語言區受損，經評估縱使施以手術治療亦無法
    恢復其語言能力。之後轉院至臺安醫院進行後續治療，被繼
    承人程張香卿僅能以點頭、搖頭方式回應照顧者詢問飲食、
    如廁、盥洗、休息等日常起居需求簡單問題，迄108年6月7
    日被繼承人程張香卿死亡止，狀況並未好轉。且依臺安醫院
    病歷記載「CVD (brain stroke)attack」(譯:腦部中風)，
    臺安醫院97年9月19日診斷證明書譯記載「醫師囑言:..其病
    況因腦中風造成言語困難及行動不便」，是被繼承人程張香
    卿字81年起，因罹患腦部中風而有語言能力喪失或嚴重毀損
    之情形。衡情於89年9月9日系爭代筆遺囑作成時，被繼承人
    程張香卿要無可能口述其遺囑要旨，故系爭代筆遺囑並不符
    合民法第1194條「口述遺囑意旨」之要件，自為無效之遺矚
    。
　㈡系爭代筆遺囑既為無效之遺囑，則關於系爭遺產之分配，自
    應依照法定應繼分之比例分配，本件被繼承人程張香卿之第
    一順位繼承人程炎山於繼承開始前即已身故，故由其子即原
    告2人代位繼承程炎山之應繼分，是依民法第1138條、第114
    0條、第1141條規定，兩造應繼分比例應為被告程良瑞3分之
    1、被告程良興3分之1、原告程鼎華及程鼎鈞各6分之1。
　㈢就附表甲編號1至6不動產部分，被告程良興請求終止公同共
    有關係，並由兩造依上開應繼分比例分割為分別共有。就附
    表甲編號7郵局存款，經被告程良瑞提領部分，如用以支付
    喪葬費用，則被告程良興不再請求。附表甲編號8股票部分
    ，被告程良興請求變價分割，所得金額再由兩造依應繼分比
    例分配。
　㈣倘法院認系爭代筆遺囑有效，該遺囑指定之分割方法侵害被
    告程良興之特留分，被告程良興類推適用民法第1225條規定
    ，以111年3月17日民事答辯㈡狀之送達，向原告及被告程良
    瑞行使特留分扣減權(見本院卷二第185至187頁)。
　㈤被告程良興同意繼承開始時遺產總額為55,611,894元，被告
    程良興得主張之特留分金額為9,268,649元(見本院卷二第31
    8頁)。則原告及被告程良瑞自應依照其等受分配價額之比例
    ，給付被告程良興，找補侵害特留分。
肆、兩造不爭執事項與爭執要點：
一、不爭執事項:
  ㈠被繼承人程張香卿於108年6月7日死亡，法定繼承人有長子程
    炎山、次子即被告程良瑞、三子即被告程良興，程炎山於繼
    承開始前死亡，由原告代位繼承程炎山之應繼分。原告二人
    法定應繼分各為6分之1，被告二人之法定應繼分各為3分之1
    。
  ㈡被繼承人程張香卿遺有附表甲所示之遺產。
  ㈢對系爭代筆遺囑形式真正不爭執。
　㈣附表甲編號7臺北光武郵局存款，於繼承開始時餘額為794,12
    3元，由被告程良瑞先後提領共794,100元，其中用以支付上
    開喪葬費用716,155元。
　㈤附表甲編號8股票部分，同意變價分割，變價後所得價金由兩
    造依應繼分比例分配(見本院卷一第439頁)。
　㈥兩造合意就附表甲編號1至6所示不動產，於繼承開始時之價
    值，如附表甲編號1至6「價值」欄所示(見本院卷二第315至
    316頁)。　　
　㈦兩造均同意於繼承開始時，遺產總額為55,611,894元，被告
    程良興特留分為9,268,649元(見本院卷二第318頁)。　
二、爭執事項
  ㈠被繼承人程張香卿於89年9月9日所立之代筆遺囑，是否有效?
  ㈡原告主張之分割方法是否有理由?
伍、本院之判斷：
一、系爭代筆遺囑是否有效:
  ㈠按代筆遺囑須由遺囑人指定3 人以上之見證人，由遺囑人口
    述遺囑意旨，使見證人中之1 人筆記、宣讀、講解，經遺囑
    人認可後，記明年月日及代筆人之姓名，由見證人全體及遺
    囑人同行簽名，不能簽名者，應按指印代之，為民法第1194
    條所明定。是代筆遺囑須由遺囑人在所指定3 人以上之見證
    人始終親自在場聽聞其親自口述遺囑意旨，依該規定，遺囑
    人須以言語口述，不得以其他舉動表達，倘事先撰擬遺囑文
    字，由見證人唸讀，遺囑人僅以點頭、搖頭或「嗯」聲等或
    其他動作示意表達，而未以言語口述遺囑意旨者，均不得解
    為遺囑人之口述(參照最高法院109年度台上字第29號判決意
    旨)。又按民法第1194條所稱「由遺囑人口述遺囑意旨」乃
    「代筆遺囑」法定要式之一，必由遺囑人親自口述，以確保
    遺囑內容之真確。該「口述遺囑意旨」，遺囑人固無須將遺
    囑之全部逐字逐句口頭陳述，且因數字關係或內容複雜，以
    口述不能盡意，而於見證人面前口頭表示以某文書內容為其
    遺囑意旨者，亦得稱之(參照最高法院97年度台抗字第645號
    裁定)。
  ㈡兩造對系爭代筆遺囑之形式真正均不爭執，則本件系爭代筆
    遺囑是否有效，應視被繼承人程張香卿於書立遺囑時，是否
    有意思能力及語言表達能力，經查:
　⒈依證人劉光傑證述:伊係系爭代筆遺囑之見證人兼代筆人，系
    爭代筆遺囑係89年9月9日當天書立，伊係透過一位曾女士介
    紹，當天見到被繼承人程張香卿，現場一大家子約莫7、8位
    在場，兩位證人也有在場，被繼承人程張香卿當時坐在桌子
    邊，就是一個普通的老人家，可以自己講話，遺囑內容也都
    是被繼承人程張香卿自己陳述，就兩間房子要分給兩個兒子
    ，現場也有指說要給哪個兒子，現場由被繼承人程張香卿陳
    述，伊筆記，筆記完後有口頭念給被繼承人程張香卿確認，
    問她是否如此，之後大家就簽名，伊感覺被繼承人程張香卿
    很多字不認識，但會簽自己的名，被繼承人程張香卿當時有
    清楚陳述說這兩棟房子要分給這兩個兒子，一人一半等語(
    見本院卷二第9至12頁)。被告程良瑞於當事人訊問時陳稱:
    被繼承人程張香卿81年有中風的情形，但中風後能行走，也
    能講話，生活起居正常，有時候還會去市場買菜，也會幫忙
    照顧小孩，89年時，伊與被繼承人程張香卿同住，被繼承人
    程張香卿能表達要吃什麼東西，抱怨大嫂禁止他吃東西，抱
    怨小孩太吵，伊等都能理解被繼承人程張香卿表達能力，89
    年9月9日遺囑作成時伊有在場，被繼承人程張香卿說因為伊
    父親把南京東路的房屋繼承給伊弟弟即被告程良興，故被繼
    承人程張香卿要把這兩棟房子給伊及哥哥程炎山繼承，在場
    見證人劉光傑律師問被繼承人程張香卿要怎麼分配，被繼承
    人程張香卿就說這些房子要分配給程炎山及程良瑞，劉光傑
    律師有再三跟被繼承人程張香卿確認是否要這樣分配，被繼
    承人程張香卿說同意，並且親自簽名，遺囑是在被繼承人程
    張香卿當時居住處所簽立等語(見本院卷二第20至23頁)。是
    依上開證人劉光傑之證述及當事人被告程良瑞之陳述，被繼
    承人程張香卿於書立遺囑當時，尚能以言語表達意見，並明
    確表示將系爭兩棟房屋由程炎山及被告程良瑞各繼承2分之1
    ，經核證人證述與當事人陳述內容大致相符，且證人劉光傑
    律師與兩造並不相識，亦無利害關係，其證述之內容應具有
    相當之信憑性，堪認被繼承人程張香卿雖曾罹患中風，然其
    仍有陳述及表達能力。
  ⒉被告程良興固提出被繼承人程張香卿臺安醫院病歷、97年9月
    19日診斷證明書及105年2月15日成人入院護理評估(見本院
    卷一第315至353頁)，主張被繼承人程張香卿於81年已因中
    風而喪失言語能力。惟查，依被告程良瑞提出臺安醫院81年
    病歷僅記載被繼承人程張香卿中風、97年9月19日診斷證明
    書上僅載有「因腦中風造成言語困難及行動不變」、105年2
    月15日成人入院護理評估僅載有「20年前中風(語言)」等語
    ，是上開證據均僅能證明被繼承人程張香卿於81年時罹患中
    風，縱認當時被繼承人程張香卿有因中風影響其語言能力，
    綜觀上開證據均無記載被繼承人程張香卿有已達不能言語或
    無法言語表達意見之程度。依上開最高法院見解，遺囑人無
    須將遺囑之全部逐字逐句口頭陳述，且因數字關係或內容複
    雜，以口述不能盡意，而於見證人面前口頭表示以某文書內
    容為其遺囑意旨者，亦得稱之，是被繼承人程張香卿於書立
    代筆遺囑當時，意識狀態清楚，能表達意思，業經上開證人
    到庭證述明確，被告程良瑞之舉證，無法證明被繼承人程張
    香卿於書立遺囑當時已完全無法口述，是被告程良瑞抗辯被
    繼承人程張香卿於書立遺囑非自行口述，自非可採。
　⒊綜上，本院認被繼承人程張香卿於系爭代筆遺囑作成時，仍
    有語言表達能力，而能自行陳述。
  ㈢兩造既對系爭代筆遺囑之形式真正不爭執，實質上，被繼承
    人程張香卿於遺囑作成時亦有自行口述之表達能力，則系爭
    代筆遺囑應屬有效。　　
二、遺產分割方法:
　㈠按分割共有物之目的，在消滅共有關係，至於分割之方法，
    則由法院依職權定之，不受當事人聲明之拘束。是遺產之分
    割方法，法院有自由裁量之權，不受共有人主張之拘束，然
    應斟酌當事人之聲明、各繼承人之利害關係、遺產之性質及
    價格、利用價值、經濟效用、經濟原則及使用現狀、各繼承
    人之意願、全體共有人之利益等相關因素，而為公平妥適之
    判決。又按被繼承人以遺囑為遺產分割方法之指定者，繼承
    人就遺產之分割自應受該遺囑所指定分割方法之拘束，故倘
    被繼承人因以遺囑指定遺產分割方法致特留分權利人應得之
    額不足特留分時，特留分扣減權利人固得行使扣減權，然不
    得再就扣減義務人依遺囑指定分割方法所取得之遺產部分，
    主張有公同共有權存在，而應請求扣減義務人以金錢補足其
    不足額。
　㈡依上開代筆遺囑所示，附表甲編號1至4不動產，應由程炎山
    及被告程良瑞各繼承2分之1，原告二人代位繼承程炎山權利
    ，又兩造均同意於繼承開始時，遺產總額為55,611,894元，
    被告程良興特留分金額為9,268,649元(見本院卷二第318頁)
    。則倘依系爭代筆遺囑指定分割方法，被告程良興僅能就附
    表甲編號5至10所示之遺產繼承，應繼分為3分之1，因此被
    告程良興應繼承所得之遺產價額為1,839,708元(計算式:223
    ,712元+5,342,974元+794,123元+12,470元-138,000元-716,
    155元=5,519,124元。5,519,124元×1/3=1,839,708元)，顯
    不足上開特留分金額，是系爭代筆遺囑指定之分割方法，已
    侵害被告程良興之特留分。並經被告程良興以111年3月17日
    民事答辯㈡狀之送達，向原告及被告程良瑞行使特留分扣減
    權(見本院卷二第185至187頁)。又被告程良興主張其自起訴
    時始知系爭代筆遺囑存在，才知特留分受有侵害，故其行使
    特留分扣減權並未逾2年除斥期間，原告及被告程良瑞對此
    均不爭執，是本院認被告程良興已依111年3月17日民事答辯
    ㈡狀之送達，向原告及被告程良瑞行使特留分扣減權，又特
    留分扣減權為形成權，一經行使即生效。
  ㈢縱系爭代筆遺囑因指定之分割方法，侵害被告程良興之特留
    分，然依上開說明，系爭代筆遺囑並非無效，而係特留分扣
    減權利人得向特留分扣減義務人請求以金錢補足其不足額部
    分。故依系爭代筆遺囑所定指定分割方法，主張附表甲編號
    1至4所示不動產，由程炎山及被告程良瑞各取得2分之1，原
    告代位繼承程炎山之應繼部分，是附表甲編號1至4之不動產
    ，應由原告各取得4分之1、被告程良瑞取得2分之1之比例，
    分割為分別共有。
　㈣被告程良興之特留分價額為9,268,649元，扣除其依繼承所得
    之遺產價額為1,839,708元，業如前述，則其特留分受侵害
    之價額為7,428,941元(計算式:9,268,649元-1,839,708元=7
    ,428,941元)。被告程良興上開受侵害特留分，應由原告及
    被告程良瑞依其彼此間應繼承之比例負擔補償之，故原告2
    人應各負擔4分之1、被告程良瑞應負擔2分之1，故原告2人
    應各給付1,857,235元予被告程良興(計算式:7,428,941元×1
    /4=1,857,235元，元以下四捨五入)，被告程良瑞則應給付3
    ,714,471元予被告程良興(計算式:7,428,941元×1/2=3,714,
    471元，元以下四捨五入)，以補償侵害被告程良興特留分。
　㈤原告固主張願以附表甲編號5、6不動產之持分轉讓扣抵上開
    應給付予被告程良興之金額，然此部分被告程良興不同意，
    是繼承人間就此部分分割方法並無合意，本院認以原告及被
    告程良瑞依遺囑繼承遺產而侵害被告程良興特留分，應單純
    計算找補予被告程良興，較為妥適。
　㈥故附表甲編號5至7、9至11所示部分，應由兩造應附表乙所示
    之應繼分比例分割。至附表甲編號8股份，兩造均同意變價
    分割，是變價後所得價金由兩造依附表乙所示比例分配。
　㈦綜上述，斟酌上開遺產之性質、經濟效用及全體共有人之利
    益、當事人意見等情，認被繼承人程張香卿所遺如附表甲所
    示遺產，依如附表甲「分割方法」欄所示之方法分割。原告
    依民法第1164條規定，請求分割被繼承人程張香卿所遺如附
    表甲所示之遺產，為有理由，應予准許，爰判決如主文所示
    。
陸、本件事證已臻明確，兩造其餘主張陳述及所提之證據，與判
    決結果不生影響，爰不逐一論述，附此敘明。　　
柒、訴訟費用負擔之依據：
　　按因共有物分割、經界或其他性質上類似之事件涉訟，由敗
    訴當事人負擔訴訟費用顯失公平者，法院得酌量情形，命勝
    訴之當事人負擔其一部，民事訴訟法第80條之1定有明文；
    又上開規定，依家事事件法第51條規定，於家事事件準用之
    。本件係因共有物之分割而涉訟，而分割共有物之訴，乃形
    式之形成訴訟，法院不受當事人聲明分割方法之拘束，實質
    上並無所謂何造勝訴、敗訴之問題，亦不因何造起訴而有不
    同，故本件原告請求裁判分割分別共有物及公同共有之遺產
    ，應由分別共有人依權利範圍比例各分擔訴訟費用，始為公
    平。故就訴訟費用之負擔判決如主文第2項所示。
捌、依家事事件法第51條，民事訴訟法第80條之1、第85條第1項
    但書，判決如主文。　 　　
中　　華　　民　　國　　111 　年　　7 　　月　　7 　　日
                    家事法庭法  官  陳諾樺
以上正本係照原本作成。
如不服本判決，應於送達後20日內，向本院提出上訴狀並表明上
訴理由，如於本判決宣示後送達前提起上訴者，應於判決送達後
20日內補提上訴理由書（須附繕本）；如委任律師提起上訴者，
應一併繳納上訴審裁判費。
中　　華　　民　　國　　111 　年　　7 　　月　　7 　　日
                            書記官  區衿綾
附表甲：
編號 項目 權利範圍 繼承開始時價值 (新臺幣) 證據 分割方法 備註 1 臺北市○○區○○段○○段0000000000號（門牌號碼:臺北市○○區○○○路0段00號2樓） （坐落編號2土地） 全 17,020,770元 建物登記謄本(見本院卷一第31頁) 中華徵信不動產估價師聯合事務所不動產估價報告書(見本院卷二第35頁) 原告程鼎華取得4分之1 原告程鼎鈞取得4分之1 被告程良瑞取得2分之1  2 臺北市○○區○○段○○段000000000地號 1/4  土地登記謄本(見本院卷一第34頁)   3 臺北市○○段○○段0000000000號（門牌號碼:臺北市○○區○○○路0段000巷0弄0號4樓） （坐落編號4土地） 全 33,072,000元 建物登記謄本(見本院卷一第35頁) 中華徵信不動產估價師聯合事務所不動產估價報告書(見本院卷二第81頁) 原告程鼎華取得4分之1 原告程鼎鈞取得4分之1 被告程良瑞取得2分之1  4 臺北市○○區○○段○○段000000000地號 1/4  土地登記謄本(見本院卷一第37頁)   5 臺北市○○區○○段○○段0000000000號（門牌號碼:臺北市○○區○○○路0段000巷00弄0號，公同共有1/1） 1/4  223,712元 建物登記謄本(本院卷一第39頁) 台灣大華不動產估價師聯合事務所估價報告書(見本院卷二第229頁) 由兩造按附表乙所示之比例分割  6 臺北市○○區○○段○○段000000000地號（公同共有37/265） 37/1060  5,342,974元 土地登記謄本(見本院卷一第43頁) 台灣大華不動產估價師聯合事務所估價報告書(見本院卷二第229頁)   7 臺北光武郵局帳號 0000000-0000000  794,123元 (業經被告程良瑞提領794,100元，尚餘23元及其孳息。) 中華郵政股份有限公司客戶歷史交易清單(見本院卷一第51頁) 由兩造按附表乙所示之比例分割  8 中興紡織廠股份有限公司1,247股  12,470元 財政部臺北國稅局遺產稅核定通知書(見本院卷一第30頁) 變價後所得價金，由兩造應附表乙所示比例分配  9 押租金返還債務  －138,000元 租賃契約(見本院卷一第375頁) 由兩造按附表乙所示之比例分割  10 喪葬費用  －716,155元 兩造不爭執 由被告程良瑞支出，兩造同意由被告程良瑞自編號7帳戶提領款項中扣除  11 對被告程良瑞之債權  77,945元 兩造不爭執 由兩造按附表乙所示之比例分割 被告程良瑞提領編號7帳戶794,100元，支付編號10喪葬費716,155元後，尚餘77,945元 被告程良瑞特留分受侵害之價額7,428,941元部分    原告程鼎華及程鼎鈞應各給付1,857,235元予被告程良興       被告程良瑞應給付3,714,471元予被告程良興   



附表乙：
編號 當事人 應繼分比例 1 程鼎華 1/6 2 程鼎鈞 1/6 3 程良瑞 1/3 4 程良興 1/3